【裁判字號】    99,抗,682
【裁判日期】    990519
【裁判案由】    聲明異議
【裁判全文】
臺灣高等法院民事裁定                   99年度抗字第682號
抗  告  人  甲○○
上列抗告人因債權人劉明傳與債務人陳柏旭間清償票款強制執行
事件聲明異議事件，對於中華民國99年4月7日台灣板橋地方法院
99年度執事聲字第134號裁定，提起抗告，本院裁定如下：
    主  文
抗告駁回。
抗告費用新台幣一千元由抗告人負擔。
    理  由
一、債權人劉明傳（下稱債權人）執原法院98年度司票字第2163
    號民事裁定及確定證明書為執行名義，向原法院聲請強制執
    行債務人陳柏旭（原名陳國瑾，下稱債務人）所有門牌號碼
    台北縣永和市○○○路○段166號8樓房地（含共同使用部分
    永和市○○段4222、4223、4229建號、停車位編號為地下五
    層11、12），併同台灣台北地方法院（下稱台北地院）98年
    度司促字第14657號支付命令為執行名義參與分配及聲明對
    系爭不動產行使抵押權（第二順位抵押權），另系爭不動產
    第一順位抵押權人合作金庫商業銀行股份有限公司（下稱合
    作金庫銀行）亦檢附台北地院98年度司促字第9295號支付命
    令為執行名義參與分配，併聲明對系爭不動產行使抵押權在
    案，經原法院司法事務官訂於民國98年12月2日進行第一次
    拍賣，拍賣公告註明系爭房地係抗告人向債務人承租占有使
    用，租賃期限自98年3月1日至101年2月28日止，拍定後不點
    交云云。嗣因無人應買，乃減價後改訂於99年1月6日進行第
    二次拍賣，因債務人未經合法送達，改於99年2月3日進行拍
    賣，因無人應買，復減價改訂於99年3月17日進行第三次拍
    賣，合作金庫銀行乃於99年2月9日聲請除去租賃權，原法院
    司法事務官即暫停拍賣程序，並以99年2月21日板院輔98司
    執壽字第52692號執行命令，除去抗告人之租賃權，嗣抗告
    人聲明異議。原法院司法事務官於99年3月16日以98年度司
    執字第52692號裁定（下稱第52692號裁定）駁回異議。抗告
    人雖提起抗告，亦經原法院於99年4月7日以99年度執事聲字
    第134號裁定（下稱第134號裁定），駁回抗告人之抗告。
二、抗告人於本院抗告意旨略以：(一)民法第425條買賣不破租賃
    原則之適用，其立法目的乃欲保護通常為經濟上較弱勢族群
    之承租人，若因其所承租之房屋遭法院除去租賃權而須立即
    搬遷，須再次受到搬遷之勞費而耗損經濟能力，且伊之租賃
    期限僅3年，並非長期性之租賃契約，租期剩餘不到2年期間
    ，請審酌上情，對伊之處境多加考量。況拍定人係繼受為出
    租人地位，伊仍須依原租賃條件繳付租金，並不影響拍定人
    之權利，原裁定對於伊之主張均未斟酌，即以「強制執行法
    第98條第2項但書之規定，即在藉此排除民法第425條規定之
    適用，使經執行法院除去租賃權歸於消滅」為由，裁定駁回
    伊之異議，理由顯有不足。(二)本件第二次拍賣無人應買，其
    主要原因應非系爭不動產上有租賃權之關係，而係拍賣底價
    新台幣（下同）1,920萬元過高所致，故於再減價進行第3次
    拍賣前即除去伊之租賃權，對於伊之傷害至深且鉅，爰請求
    廢棄原裁定云云。
三、經查：
  (一)按不動產所有人設定抵押權後，如與第三人訂立租賃契約而
    影響抵押物之售價致抵押權無法受清償者，該租賃契約對於
    抵押權人不生效力，抵押權人因屆期未受清償，聲請拍賣抵
    押物時，執行法院自可依法除去租賃權，以無租賃權之狀態
    為強制執行，此觀之強制執行法第98條第2項之規定自明。
    查本件債務人先後於96年1月2日、97年3月11日，以其所有
    系爭房地，設定登記本金最高限額17,480,000元之第一順位
    抵押權予合作金庫銀行，本金最高限額1,000,000元第二順
    位抵押權予債權人之事實，有土地登記謄本影本、建物登記
    謄本影本附該執行案卷可稽。嗣債務人於98年3月1日將系爭
    房屋出租予抗告人，業如前述，是系爭租賃關係係在抵押權
    設定之後始成立，拍定後無法點交，此不利於拍定人之拍賣
    條件，已影響一般人投標買受抵押物之意願，影響抵押權人
    之權益甚鉅，原法院司法事務官在進行第二次減價拍賣程序
    後，依抵押權人合作金庫銀行之聲請，於99年2月21日以板
    院輔98司執壽字第52692號執行命令，除去系爭房屋之租賃
    關係，於法相符。抗告人指摘該執行命令不當云云，並無可
    取。
  (二)抗告人再主張應考量買賣不破租賃原則，其租期僅餘不到2
    年時間，拍定人可承受出租人地位，是其承租權應受保障，
    不應除去云云，然查抵押權係擔保物權，抵押人於設定抵押
    權之後，法律固允許用益權(如出租)之存在，但如影響抵押
    權所支配之抵押物交換價值時，對於抵押權人不生效力。換
    言之，事後之用益權如使抵押物價值減少，致拍賣所得之價
    金，不足以清償所擔保之債權時，抵押權人得聲請除去該項
    權利（執行法院亦得依職權為之），以抵押物無負擔之方式
    拍賣。而民法第425條之買賣不破租賃原則，學說上認為僅
    有「準物權」之效力（因租賃權本質上僅係債權，本不能對
    抗物權），自不能較設定在先之抵押權有更優先之效力。是
    民法第425條第1項規定買賣不破租賃原則，與同法第866條
    之規定，乃基於物權優先原則，立法者已將抵押權人與承租
    人之利益衡量，藉由民法第866條第1項但書、第2項之規定
    ，明定成立在抵押權之後，及影響抵押權，此二要件作為利
    益衡量之基準，若租賃權係成立在抵押權之後，且已影響抵
    押權人之受償時，承租人關於準物權性質之買賣不破租賃原
    則利益即應退讓。本件抗告人之租賃權係於系爭不動產抵押
    權設定之後，且經原法院先後二次拍賣程序，均以系爭不動
    產有租賃權存在，拍定後不點交為拍賣條件予以拍賣，均因
    無人應買而告流標，若不除去租賃權，繼續減價二成為拍賣
    底價，進行第三次拍賣程序時，該抵押物拍賣之價金將減少
    ，勢必會影響抵押權人之實質受償，對債務人而言，亦影響
    其可清償之債務額度，反而，與前述強制執行法第98條第2
    項規定之立法意旨相悖，並不符合抵押權人及債務人雙方之
    利益。故抗告人謂拍定人繼受出租人地位，其承租權應受保
    障云云，於法不符，並非可取。
  (三)又執行法院於系爭房地拍賣前，先送創新建築師事務所鑑定
    價格，經創新建築師事務所做成鑑定報告，系爭房地總價約
    21,154,814元，執行法院以該房屋有租賃契約關係存在，拍
    定後不點交為拍賣條件，先後於98年12月2日、99年2月3日
    ，分別以底價2,400萬元及1,920萬元定期拍賣，均因無人應
    買而未拍定，其第二次之拍賣底價，已低於前揭鑑定之價格
    ，並無核定底價過高之情事，故抗告人指摘無人應買係因底
    價過高云云，殊非足取。
  (四)綜上，原法院裁定駁回抗告人之聲明異議，核無不合，本件
    抗告意旨指摘原裁定不當，求予廢棄，非屬有據，應予駁回
    。
四、據上論結，本件抗告為無理由，爰裁定如主文。
中    華    民    國    99    年    5     月    19    日
                  民事第十六庭
                      審判長法  官  王聖惠
                            法  官  邱瑞祥
                            法  官  呂淑玲
正本係照原本作成。
本裁定除以適用法規顯有錯誤為理由外，不得再抗告。如提起再
抗告，應於收受後10日內委任律師為代理人向本院提出再抗告狀
。並繳納再抗告費新台幣１千元。
中    華    民    國    99    年    5     月    20    日
                            書記官  明祖全

司法院資訊處製作；財團法人民間司法改革基金會備份。
